【裁判字號】    93,簡上,298
【裁判日期】    950106
【裁判案由】    拆屋還地
【裁判全文】
臺灣臺中地方法院民事判決    93年度簡上字第298號
上訴人      戊○○
            己○○
上二人共同訴訟代理人
            甘龍強  律師
複代理人    林雅儒  律師
上訴人即追加被告
            甲○○
            乙○○○
            丁○○
            丙○○
被上訴人    庚○○
訴訟代理人  蔡壽男  律師
上當事人間請求拆屋還地事件，上訴人對於中華民國93年8月27
日本院簡易庭93年中簡字第1142號第一審判決提起上訴，被上訴
人並追加甲○○、乙○○○、丁○○、丙○○為被告，本院於94
年12月23日言詞辯論終結，判決如下：
    主      文
原判決所命之給付逾上訴人戊○○、己○○、甲○○、乙○○○
、丁○○、丙○○應將坐落台中市○區○○段三小段一之四三地
號如附圖所示Ｂ部分面積十四平方公尺部分之地上建物拆除，將
該土地返還被上訴人，並給付被上訴人新台幣柒佰陸拾捌元，暨
自民國九十三年五月一日起至交還前開土地之日止，按年給付被
上訴人新台幣伍仟陸佰元部分，及該部分訴訟費用之裁判均廢棄
。
上廢棄部分，被上訴人在第一審之訴駁回。
其餘上訴駁回。
第一審廢棄部分及第二審訴訟費用由上訴人負擔貳分之壹，餘由
被上訴人負擔。
    事實及理由
壹、兩造之聲明：
  一、上訴人即追加被告（下稱上訴人）甲○○、乙○○○、丁○○、丙○○未為任何聲明，上訴人己○○、張川進聲明
      稱：(一)原判決關於上訴人敗訴部分廢棄。(二)上開廢棄部分
      ，被上訴人在第一審之訴及假執行之聲請均駁回(三)第一審
      、第二審訴訟費用由被上訴人負擔。
  三、被上訴人：(一)上訴駁回。(二)上訴人甲○○、乙○○○、丁○○、丙○○應與上訴人己○○、張川進共同將台中市中
      山地政事務所民國（下同）94年9月28日測量成果圖（即
      本判決附圖）所示Ｂ、Ｃ部分所示面積17平方公尺土地上
      之地上建物拆除，將土地返還於被上訴人。(三)上訴人甲○○、乙○○○、丁○○、丙○○應與上訴人己○○、張川
      進連帶給付上訴人新台幣（下同）48,123元，及自93年5
      月1日起至交還前項土地之日止，按年給付被上訴人5,600
      元。(四)第二審訴訟費用由上訴人負擔。
貳、被上訴人起訴主張：緣台中市○區○○段3小段1之43地號土
    地為其所有，上訴人戊○○、己○○、甲○○、乙○○○、
    丁○○、丙○○所共同繼承之台中市○區○○○街53號房屋
    （下稱系爭房屋），竟占用被上訴人所有之上開土地如本判
    決附圖所示Ｂ、Ｃ部分，面積合計17平方公尺（按該部分建
    物經原審囑託測量之結果，即如原判決附圖所示Ｂ部分，面
    積10平方公尺，與本院第二審程序囑託測量之成果略有不同
    ，惟測量之標的物核屬一致，兩造於準備程序同意以本判決
    附圖所示之測量成果為準），爰本於所有物返還請求權，請
    求上訴人將附圖所示Ｂ、Ｃ部分之建物拆除，並將該部分土
    地返還於被上訴人；另上訴人無正當之權源，自88年5月1日
    起（本件僅請求賠償及返還自88年5月1日占用土地部分之損
    害）占用被上訴人所有如附圖Ｂ、Ｃ所示面積17平方公尺之
    土地，致被上訴人受有損害，爰並依侵權行為及不當得利請
    求權（請擇一為被上訴人勝訴之判決），請求上訴人連帶賠
    償自88年5月1日起至93年4月30日止之損失共48,123元，及
    自93年5月1日起至交還前項土地之日止，按年給付被上訴人
    5,600元等語。
參、上訴人甲○○、乙○○○、丁○○、丙○○未為任何主張；
    上訴人己○○、張川進則以：上訴人等所共同繼承之系爭房
    屋，其原有之門牌號碼為台中市○區○○路339巷24號，嗣
    經整編改為台中市台中市○區○○○街53號，而被上訴人所
    有之第1-43地號土地則係自同地段第1-6地號分割而來，土
    地分割之前，第1-6地號土地之共有人施源裕曾於77年對上
    訴人之母張施黨請求拆屋還地，經鈞院以77年度訴字第891
    號判決敗訴在案，該判決認張施黨對第1-6地號土地有租賃
    關係，而張施黨為上訴人之母，上訴人因繼承而取得房屋之
    所有權，自亦繼承張施黨對土地之租賃關係；第1-6地號土
    地經共有人請求法院裁判分割，被上訴人因分割而取得第
    1-43地號土地之所有權，則上訴人就該土地之租賃契約對於
    被上訴人繼續存在，並非無權占有；又系爭房屋由上訴人之
    被繼承人所購置，據稱該房屋係原地主所興建，依最高法院
    48年台上字第1457號判例意旨，應推斷土地所有人默許房屋
    所有人有繼續使用土地之權利等語，資為抗辯。（被上訴人
    於原審起訴請求上訴人己○○、張川進應將台中市○區○○
    段3小段1之43地號土地上如原判決附圖所示Ｂ部分，面積10
    平方公尺土地─按即本判決附圖Ｂ、Ｃ部分之土地─上之建
    物拆除，將該土地返還被上訴人；並應連帶給付被上訴人
    68,384元，及自93年5月1日起至交還前項土地之日止，按年
    給付上訴人8,000元。原審判決上訴人己○○、張川進應將
    原審判決附圖所示Ｂ部分面積10平方公尺土地上之建物拆除
    ，將該土地返還被上訴人，並應連帶給付上訴人48,123元，
    及自93年5月1日起至交還前項土地之日止，按年給付被上訴
    人5,600元，而駁回被上訴人其餘之請求；上訴人就其敗訴
    部分上訴，被上訴人於第二審並追加甲○○、乙○○○、丁○○及丙○○為被告，請求判決如前述聲明(二)、(三)所示）。
肆、經查：
  一、本件上訴人甲○○、乙○○○、丁○○、丙○○經合法通
      知，未於言詞辯論期日到場，核無民事訴訟法第386條所
      列各款情形，爰依被上訴人之聲請，由其一造辯論而為判
      決。再當事人不得提出新攻擊或防禦方法。但有下列情形
      之一者，不在此限：……六、如不許其提出顯失公平者，
      民事訴訟法第447條第1項第6款定有明文。查本件上訴人
      戊○○、己○○於原審並未委任律師為訴訟代理人，於原
      審即否認無權占有上訴人之土地，惟就占有被上訴人土地
      之權源為何？並無法清楚說明，僅由上訴人戊○○於原審
      93年6月18日言詞辯論時稱：「有無佔用土地我不曉得」
      、93年7月15日勘驗時稱：「53號房屋為5、60年前所蓋的
      ，何人所蓋我不清楚，事後由我爺爺購買，再由我及己○○繼承共同，目前由我及己○○使用」，及93年8月19 日
      稱：「房子存在久了，是繼承所有」等語，未及就占有權
      源所本之事實為為詳細之說明，原審復未就上訴人之上開
      主張詳為闡明，致上訴人無法為充分之事實上之陳述，如
      不許上訴人於第二審主張，顯失公平，依前開規定，就上
      訴人提出新防禦方法應予准許。又訴之變更或追加，非經
      他造同意，不得為之。但第255條第1項第2款至第6款情形
      ，不在此限，民事訴訟法第446條第1項定有明文，本件系
      爭房屋自57年12月起課房屋稅，設立稅籍時之納稅義務人
      為上訴人之父張托，張托於67年1月6日死亡，現有之法定
      繼承人為上訴人等六人，被上訴人依物上請求權、侵權行
      為行為損害賠償請求權，及不當得利請求權，請求上訴人
      拆屋還地及給付相當於租金之損害金，其訴訟標的對於上
      訴人即需合一確定，依前開規定，被上訴人追加甲○○、
      乙○○○、丁○○、丙○○為被告，即無不合，且不生
      當事人不適格之問題，亦附此敘明。
  二、以下之事實為上訴人戊○○、己○○與被上訴人所不爭，
      本院採為判決之基礎
    (一)原坐落於台中市○區○○段第3小段第1-6地號土地、建，
      面積0.0325公頃原為被上訴人庚○○與李一雄、吳楊卻、
      謝楊春、楊福能、楊福麟、楊福泉、楊秀琴、楊惠鈺、楊
      仁志（楊標、楊錦樹之承當訴訟人）、陳美蓮、施裕源
      等人所共有，經臺灣高等法院臺中分院於86年1月13日以
      84年度重上字第74號判決分割，分割後之同地段第1之43
      地號，建，面積38平方公尺由被上訴人單獨所有。分割前
      被上訴人庚○○之應有部分為1/10，係在65年6月25日因
      繼承自被繼承人楊芳義取得。楊上來為楊芳義之父，業已
      死亡。
    (二)現門牌台中市○區○○○街53號之房屋（即被上訴人指為
      越界佔用中華段第3小段第1-43地號土地之房屋），於88
      年2月1日門牌整編前為台中市○區○○路339巷24號，該
      房屋自57年12月起課房屋稅，設立稅籍時之納稅義務人為
      上訴人之父張托。依台中市稅捐稽徵處房屋稅籍登記表所
      載台中市○區○○○街53號之房屋住宅用面積為16 .94
      坪。
    (三)張托於67年1月6日死亡，其現存之法定繼承人為上訴人己○○、張川進、甲○○、乙○○○、丁○○、丙○○等六
      人。
    (四)原台中市○區○○段第3小段第1-6地號土地之共有人施源
      裕，曾以上訴人等六人之母張施黨（已死亡）為被告，請
      求拆除台中市○區○○路339巷24號房屋（即本件房屋）
      ，經本院77年度訴字第891號判決駁回確定，其判決內容
      如簡上卷第30頁以下。
    (五)與1-43地號相鄰之同地段第1-42地號土地所有人楊仁志以
      本件上訴人己○○、張川進及追加被告甲○○、乙○○○
      、丁○○、丙○○為被告，起訴請求調整租金，經本院88
      年度中簡字第3537號判決調整，其判決如簡上卷第49頁所
      示，上訴人戊○○等人於該事件審理中對於就第1-42地號
      土地有租賃關係一節並無爭執。
    (六)被上訴人依臺灣高等法院臺中分院84年度重上字第74號分
      割共有物民事確定判決對李一雄所有，位於中華段第3小
      段第1-43、1-44、1-45、1-46、1-47、1-48等地號土地上
      之房屋執行拆除，經本院於93年3月12日執行拆除完畢。
      原李一雄所有之房屋係與台中市○區○○○街53號房屋相
      鄰而建築（共用牆壁），如台中市中山地政事務所94年09
      月28日測量成果圖Ｂ部分之屋簷，係93年3 月12日執行拆
      除李一雄之房屋後所遺留，其現場情形如簡上卷第54頁、
      第55頁、第130 頁、第131 頁之照片，及簡上卷第142 頁
      勘驗筆錄及附圖所示。
  三、關於拆屋還地部分：
    (一)所有人對於無權占有或侵奪其所有物者，得請求返還之。
      對於妨害其所有權者，得請求除去之。有妨害其所有權之
      虞者，得請求防止之，民法第767條定有明文。本件台中
      市○區○○段第3小段第1-43地號土地因判決分割，由被
      上訴人取得所有權，此為兩造所不爭。有爭執者，為上訴
      人對被上訴人之土地有無占有之權源，上訴人主張就第
      1-43 地號土地有租賃權，並舉本院77年度訴字第891號判
      決為證。查分割前之第1-6地號土地共有人施裕源曾就起
      訴請求上訴人之母張施黨應將系爭房屋拆除（本院77年度
      訴字第894號），惟已故之訴外人楊上來如何以其子楊欽
      義及楊芳義之名義購買分割前之中華段第1-6地號土地，
      並將之分別出租於上訴人之父張托，楊欽義及楊芳義死亡
      後，楊芳義繼承人之一楊林葉繼續向上訴人之母張施黨收
      取租金，已據證人楊坤錫及楊標於本院77度訴字第891
      號審理時分別證述綦詳（上訴卷第33頁本院77年度訴字第
      891號判決參照），又被上訴人及楊林葉等23人於75年5月
      3日因上訴人戊○○拒不給付租金，曾提起調整租金之訴
      ，嗣又撤回亦有該起訴狀繕本可資佐證（本院77年度訴字
      第891號卷第130頁），足見張托與楊上來就分割前之中華
      段第1-6地號土地確有租賃關係。被上訴人為楊上來之繼
      承人；而系爭房屋於88年2月1日門牌整編前為台中市○區
      ○○路339巷24號，該房屋自57年12月起課房屋稅，設立
      稅籍時之納稅義務人為張托，上訴人則為張托之繼承人，
      則兩造因繼承之關係，而分別承繼楊上來與張托出租人與
      承租人之地位，上訴人之系爭房屋如附圖所示Ｃ部分，本
      即為土地租賃契約之範圍內，自非無占有之權利，縱使被
      上訴人嗣後因分割而取得中華段第3小段第1-43地號土地
      單獨所有權，仍不影響被上訴人因繼承而應承擔之出租人
      義務。至於系爭房屋大部分係位於楊仁志所有之相鄰第
      1-42地號土地上，上訴人戊○○於本院88年度中簡字第
      3537號楊仁志請求調整租金事件中不爭執就第1-42地號土
      地有租賃關係一節雖為兩造所不爭，惟據此並不足以反推
      上訴人之租賃權範圍僅及於分割後之第1-42地號土地；再
      者，臺中市房屋稅籍登記表雖記載系爭之房屋面積為
      16.94坪，合約56平方公尺，雖小於第1-42地號土地之面
      積（76平方公尺），惟上開稅籍登記表係基於租稅行政之
      目的所為之調查，與確定不動產權屬之地籍調查究屬有別
      ，且是否經實地以精確之儀器量測亦非無疑，既不能以稅
      籍調查表之記載認定系爭房屋之面積，亦不能以上開稅籍
      登記表之記載，即認上訴人就附圖所示Ｃ部分之土地無租
      賃權。
    (二)附圖所示Ｂ部分之屋簷，係被上訴人於93年3月12日聲請
      執行法院拆除鄰人李一雄之房屋後所遺留，此亦為兩造所
      不爭（見前述肆、二、(六)所載），該部分之屋簷雖因添附
      而成為系爭房屋之一部分，惟該部分屋簷既屬鄰人李一雄
      房屋之一部分，即非原張托與楊上來租賃標的土地之範圍
      ，縱使上訴人之房屋因添附而擴大其範圍，惟租賃標的土
      地之範圍並不隨同擴大，此部分上訴人及追加被告自無占
      有第1-43地號土地之權源。
  四、關於給付相當於租金之損害金部分：
    (一)上訴人以被上訴人所有如附圖所示Ｂ部分之土地作為自己
      房屋之基地，又不能證明對於該部分土地有合法之占有權
      源，自可能獲得相當於租金之利益，並致被上訴人受有不
      能使用該土地之損害，此為社會通常之觀念。被上訴人自
      得依不當得利請求權請求上訴人給付93年3月12日起不能
      使用該部分土地之損失（至於此前不能使用該部分土地之
      損失係因李一雄之房屋占用所致，與上訴人無涉）。另如
      附圖Ｂ部分所示14平方公尺之土地係充作系爭房屋之屋簷
      使用，並非直接占用地面，其占用妨害被上訴人使用之情
      形尚屬輕微，該部分土地面臨台中市○○○街，附近有中
      華路夜市等情，此為兩造所不爭，並有現場照片及勘驗筆
      錄可稽（原審卷第32頁、簡上卷第54頁、第55項、第130
      頁、第131頁），本院審酌上情，及上訴人使用附圖Ｃ部
      分土地之使用強度，被上訴人因之而使用不便之程度，認
      為以第1-43地號土地申報總價額年息5%計算相當於一年不
      能使用上開土地之損害始為適當，而被上訴人所有之中華
      段3小段1之43地號土地，其93年1月之申報地價為每平方
      公尺8,000元，亦有被上訴人所提出之地價謄本在卷足憑
      （原審卷第9頁），依此計算，被上訴人得請求上訴人給
      付93年3月12日至93年4月30日止之損害金額為768元【
      93.3.12至93.04.30止共1月又20日之損失：14×8,000×
      5%×1/12＝467 467×20/31＝301 467＋301＝768】，自
      93年5月1日起至交還前項土地之日止，得按年請求給付之
      金額為5,600元（14×8,000×5%=5600）。
    (二)因故意或過失，不法侵害他人之權利者，負損害賠償責
      任。故意以背於善良風俗之方法，加損害於他人者亦同。
      民法第184條第1項前段定有明文，是侵權行為責任之成立
      ，以行為人有故意過失為要件，本件附圖所示Ｂ部分之屋
      簷，係鄰人李一雄拆除房屋後所遺留，該部分雖因添附而
      成為系爭房屋之一部分，致上訴人受有占有使用被上訴人
      土地之利益，惟該部分既屬鄰人所主動遺留，實難認為上
      訴人有何侵權行為之故意過失，被上訴人依侵權行為損害
      賠償請求權請求上訴人連帶賠償損害，亦屬無據，附此敘
      明。
  五、綜上所述，被上訴人本於物上請求權及不當得利請求權，
      請求上訴人將附圖所示Ｂ部分面積14平方公尺部分之地上
      建物拆除，將該土地返還被上訴人，並給付被上訴人768
      元，及自93年5月1日起至交還前項土地之日止，按年給付
      5,600元，為有理由，應予准許。逾此所為請求，為無理
      由，應予駁回。上開應准許部分，係適用簡易程序所為被
      告敗訴之判決，應依職權宣告假執行。原審就超過上開應
      准許部分，為上訴人敗訴之判決，並為假執行之宣告，自
      有未洽，上訴意旨指摘此部分原判決不當，求予廢棄改判
      ，為有理由。至於上開應准許部分，原審判命上訴人給付
      ，並為假執行之宣告，核無違誤，上訴意旨，仍執陳詞，
      指摘原判決此部分不當，求予廢棄，為無理由，應駁回其
      上訴。
四、據上論結，本件上訴為一部有理由、一部無理由，依民事訴
    訟法第436 之1第3項、第449條第1項、第450條、第463條、
    第79條、第385條第1項前段，判決如主文。
中    華    民    國    95    年    1     月    6     日
                  民事第四庭    審判長法  官  洪碧雀
                                      法  官  周靜秀
                                      法  官  王  銘
上正本證明與原本無異。
本判決不得上訴
中    華    民    國    95    年    1     月    6     日
                                      書記官


司法院資訊處製作；財團法人民間司法改革基金會備份。
